臺灣雲林地方法院刑事判決　　　　　　 96年度簡上字第118號
上　訴　人　臺灣雲林地方法院檢察署檢察官
上　訴　人
即　被　告　程俊峰
上列上訴人因被告詐欺案件，不服本院虎尾簡易庭96年度虎簡字
第187號中華民國96年4月27日第一審判決（聲請簡易判決處刑案
號：96年度偵字第1631號），提起上訴，本院管轄之第二審合議
庭判決如下：
    主  文
原判決撤銷。
程俊峰幫助意圖為自己不法之所有，以詐術使人將本人之物交付
，處有期徒刑陸月，如易科罰金，以新臺幣壹仟元折算壹日，減
為有期徒刑參月，如易科罰金，以新臺幣壹仟元折算壹日。
    事  實
一、程俊峰明知詐騙集團經常利用他人之存款帳戶轉帳，以掩飾
    犯罪之不法所得，逃避執法人員之查緝，而提供自己之金融
    帳戶之存摺、提款卡、印章及密碼等物予他人使用，可能被
    詐騙集團所利用，以遂行渠等詐欺取財犯罪之目的，竟仍容
    任所提供之帳戶可能被詐騙集團用以詐欺取財結果之發生，
    而基於幫助他人實施詐欺取財犯罪之不確定故意，於民國95
    年12月28日後某日，在不詳處所，將其前於中華郵政股份有
    限公司（現更名為臺灣郵政股份有限公司）西螺埔心郵局所
    開立局號0000000 號、帳號0000000 號帳戶之存摺、提款卡
    、印章及密碼等物交付予不詳姓名、年籍之成年詐騙集團成
    員，供作該詐騙集團犯罪時之匯款帳戶，該詐騙集團成員即
    基於意圖為自己不法所有之犯意聯絡，推由其中1 名男子於
    96年1 月4 日下午3 時許，偽以高雄地檢署書記官陳志強之
    名義，撥打電話給楊陳糸珠（現更名為甲○○），佯稱：楊
    陳糸珠因帳號資料外洩，帳戶已遭詐騙集團使用，將被凍結
    3 年，如匯款新臺幣（下同）87萬元至程俊峰法官帳戶內，
    程俊峰法官明日將替其至中華郵政總局領取新存摺，並將上
    開款項匯回其帳戶內，再將存摺送回其住處等語，致楊陳糸
    珠陷於錯誤，因而依該男子之指示，於同日下午4 時20分許
    ，前往台南縣新市鄉郵局，將87萬元匯入程俊峰上開帳戶內
    ，旋經該詐騙集團成員分次領出共計80萬元。嗣經楊陳糸珠
    發覺有異而報警循線查獲上情。
二、案經雲林縣警察局西螺分局報告臺灣雲林地方法院檢察署檢
    察官偵查後聲請簡易判決處刑。
    理  由
一、按被告以外之人於審判外之陳述，雖不符前4 條之規定，而
    經當事人於審判程序同意作為證據，法院審酌該言詞陳述或
    書面陳述作成時之情況，認為適當者，亦得為證據，刑事訴
    訟法第159 條之5 第1 項定有明文。其立法意旨在於傳聞證
    據未經當事人之反對詰問予以核實，原則上先予排除。惟若
    當事人已放棄反對詰問權，於審判程序中表明同意該等傳聞
    證據可作為證據，基於尊重當事人對傳聞證據之處分權，及
    證據資料愈豐富，愈有助於真實發見之理念，且強化言詞辯
    論主義，使訴訟程序得以順暢進行，上開傳聞證據亦均具有
    證據能力。經查，被告程俊峰及檢察官就本院所引用下列被
    告以外之人於審判外之陳述，於審判程序均同意作為證據，
    且本院審酌此等證據資料作成時之情況，均無不法之情事，
    且與待證事實具有關聯性，認為適宜作為本案之證據，故均
    有證據能力，合先敘明。
二、訊據被告固坦承有於95年12月28日以上開帳戶之印鑑遺失為
    由，至西螺埔心郵局申請更換印鑑及密碼之事實，惟矢口否
    認有何幫助詐欺取財犯行，辯稱：其於95年間因搬家時不慎
    遺失上開帳戶之存摺、印章、提款卡，當時亦不知遺失，嗣
    於95年12月28日發覺遺失後，隨即前往郵局辦理印鑑遺失及
    密碼更換，而詐騙集團係於96年1 月4 日始從事詐欺取財，
    倘其有幫助詐欺之犯意，豈會在詐欺行為發生前辦理遺失手
    續，阻礙詐騙集團提領詐騙所得，顯見其並無詐欺行為，亦
    無幫助犯意云云。經查：
  (一)被害人楊陳糸珠於96年1 月4 日下午3 時許，接獲不詳男子
    來電佯稱係高雄地檢署書記官陳志強，告以其因帳號資料外
    洩，帳戶已遭詐騙集團使用，要求其匯款87萬元至程俊峰法
    官帳戶內，以免帳戶遭凍結云云，致被害人陷於錯誤，因而
    依該男子之指示，於同日下午4 時20分許，將87萬元匯入被
    告上開帳戶內，旋遭人分次提領共計80萬元，嗣經被告報警
    後，該帳戶於同日經列為警示帳戶乙情，業據被害人於警詢
    中陳述明確，並有郵政國內匯款執據、上開帳戶於89年2 月
    15日開戶之郵政存簿儲金立帳申請書影本及自94年12月21日
    起至96年6 月4 日止之客戶歷史交易清單各1 份附卷可稽，
    足認被告上開帳戶確已遭不詳詐騙集團作為詐騙被害人財物
    之匯款帳戶甚明。
  (二)被告於被害人遭詐騙而匯款前之95年12月28日曾以上開帳戶
    之印鑑遺失為由，向西螺埔心郵局申請更換印鑑及密碼乙情
    ，業據被告於本院審理中供承在卷，並有上開帳戶於95年12
    月28日之郵政存簿儲金儲戶申請變更帳戶事項申請書影本1
    份在卷可查。而上開帳戶於95年12月28日申請更換印鑑，依
    作業規章應換發儲金簿乙情，亦有臺灣郵政股份有限公司雲
    林郵局96年6 月25日雲營字第0965000915號函1 紙存卷可憑
    。且依前揭客戶歷史交易清單所載可知，西螺埔心郵局於95
    年12月28日另有核發上開帳戶之晶片卡予被告之事實。綜上
    足認，被告於95年12月28日至西螺埔心郵局更換印鑑及密碼
    後，業已取得上開帳戶之新存摺、印章、晶片卡及密碼等物
    之事實。至被告於本院審理中空言否認當日有領取新存摺及
    晶片卡乙節，顯與事實不符，自不足採。
  (三)依前揭客戶歷史交易清單所示，上開帳戶自94年12月21日起
    至95年12月28日之前，結存金額僅有3 元，於95年12月28日
    更換印鑑及密碼當日則存入100 元，之後於96年1 月3 日又
    存入1,000 元，惟同日旋以晶片卡提領1,000 元，嗣於翌日
    即同年月4 日被害人即遭詐騙而匯款87萬元至該帳戶內，且
    所匯款項旋於同日經臨櫃提領70萬元（中文摘要為現金提款
    ），及以晶片卡分別提領6 萬元及4 萬元；參以辦理臨櫃提
    款須具備存摺、印章及密碼等物，而使用晶片卡提款亦須具
    備晶片卡及密碼等物，是前揭詐騙集團若未取得上開帳戶於
    95年12月28日更換後之印章、密碼及新核發之存摺、晶片卡
    ，自不可能以臨櫃提款或使用晶片卡於自動提款機提款之方
    式取得詐欺之贓款。
  (四)被告雖否認有提供上開帳戶予他人使用之事實，並以前詞置
    辯，惟查：
    (1)被告於警詢中先供稱：今天警方以電話通知我，我才知道
      我的存摺、提款卡及印章不見了，可能是我從台中縣龍井
      鄉搬回西螺鎮時不見了云云；經原審判決後，被告又提出
      上訴狀辯以：其於95年間因搬家時不慎遺失上開帳戶之存
      摺、印章、提款卡，當時亦不知遺失，嗣於95年12月28日
      發覺遺失後，隨即前往郵局辦理印鑑遺失及密碼更換云云
      ；嗣於本院準備程序中又稱：11月中旬我住在台中龍井，
      準備要結婚，所以與我太太回到雲林住，12月底訂婚後要
      回臺中搬家，發現被闖空門，家具等都被搬光了，我的郵
      局存簿很久沒有在用，所以沒有注意到它到那裡去了，我
      不確定被偷走，或是我拿走，我放在台中的住處，後來就
      不見了，12月底我太太有幫我去郵局變更印鑑及密碼，因
      為我沒有在用存摺，我以為只要更改印鑑及密碼即可，我
      更換的新印鑑還在家裡云云；嗣於本院審理中又改稱：95
      年12月28日我有和與我太太一起去辦理變更印章及密碼，
      因為我太太說印章不見了，所以要換印章，我不知道當時
      有無帶存摺去，東西都是她拿的，舊的密碼是4 個數字，
      新的密碼是6 個數字，變更完畢，她沒有將東西交給我，
      我沒有拿到晶片卡云云。觀其先後所辯，就其發現上開帳
      戶之存摺、提款卡、印章遺失之時點及於95年12月28日至
      郵局變更印鑑及密碼之原因均不一致，已難以採信；且依
      被告於95年12月28日至郵局申請變更印鑑及密碼時，未一
      併辦理存摺掛失手續，可見其當時並未遺失存摺，所辯係
      因存摺遺失，始至郵局變更印鑑及密碼乙節，顯與事實不
      符；又被告雖辯稱更換後之新印鑑尚在其持有中乙節，並
      提出印章1 枚於本院，惟經比對結果，該印章與被告上開
      帳戶於95年12月28日之郵政存簿儲金儲戶申請變更帳戶事
      項申請書上所蓋印文並不相符，顯非更換後之新印鑑，被
      告竟欲以之矇混過關，顯係為掩飾其已將更換後之新印鑑
      交付詐騙集團使用之事實。
    (2)另自詐騙集團之角度審酌，渠等既知利用他人之帳戶掩飾
      犯罪所得，當知社會上一般正常之人如帳戶存摺、提款卡
      、印鑑遭竊或遺失，為防止拾得或竊得之人盜領其存款或
      作為不法使用而徒增訟累，必於發現後立即報警或向金融
      機構辦理掛失止付，在此情形下，如仍以該帳戶作為犯罪
      工具，則在渠等向他人詐騙，並誘使被害人將款項匯入該
      帳戶後，極有可能因帳戶所有人掛失止付而無法提領，則
      渠等大費周章從事於犯罪之行為，甘冒犯罪後遭追訴、處
      罰之風險，卻只能平白無故替原帳戶所有人匯入金錢，而
      無法得償犯罪之目的，是以詐騙集團若非確定該帳戶所有
      人不會立即報警或掛失止付，以確定渠等能自由使用該帳
      戶提款、轉帳，當不至於以該帳戶從事犯罪。而本件被害
      人匯款至被告上開郵局帳戶後，隨即於當日即遭領取，足
      見該不法之徒於向被害人詐騙時，確有把握該帳戶所有人
      不會立即報警或向金融機構辦理掛失止付，而此等確信在
      該帳戶係拾得或竊得之情形，實無發生之可能，足見被告
      確有將上開帳戶之存摺、提款卡、印章，連同密碼，提供
      予不法之徒使用之事實。
    (3)至證人即被告之妻乙○○於本院審理中雖亦附和被告之辯
      詞，證稱：因為我們之前搬家時，發現被告的郵局存簿不
      見了，我想如果被人家拿去就糟了，去換一換應該就沒有
      事情了，95年12月28日我有幫被告去換印章及密碼，被告
      也有跟我去，只是由我幫他寫申請書，因為我比較瞭解一
      些東西，我記得我有帶印章及被告的身分證，存摺我忘記
      了，當天有申請晶片卡，但我沒有去領卡片，因為郵局的
      人說要1 星期才會下來，申請變更印鑑之後，我把被告的
      存摺及印章放在家裡後面類似倉庫的地方桌子的抽屜，沒
      有再管它了，後來警察去找時，就不在了云云，惟證人乙
      ○○與被告間有夫妻情誼，其證詞難免有偏袒被告之虞；
      且依其所述，其既係因發現被告存摺遺失，而協助被告至
      郵局辦理更換印章及密碼，何以其竟然不記得當時有無攜
      帶存摺乙事，其證詞已有破綻；又其所述當日未領取晶片
      卡云云，亦與上開帳戶之客戶歷史交易清單上記載當日確
      有核發晶片卡乙節不符；其關於更換後之存摺、印章放在
      家中未予置理，卻憑空消失之證述，更是令人匪夷所思，
      顯見證人乙○○之證述乃迴護被告之詞而與事實不符，自
      不足採為有利被告之認定。
    (4)綜上論述，被告前揭所辯，均係事後推諉卸責之詞，顯不
      足採，其確有將上開帳戶之存摺、提款卡、印章及密碼提
      供予詐騙集團成員使用，作為詐騙被害人財物之匯款帳戶
      之事實，應堪認定。
  (五)按金融機構帳戶為個人理財之工具，申請開設金融機構帳戶
    並無任何特殊之限制，一般民眾只須提出身分證、印章皆能
    自由申請開戶，並得同時在不同金融機構申請多數存款帳戶
    使用，此乃眾所周知之事實，且依一般人之社會生活經驗，
    倘係合法收入，本可自行向金融機構開戶使用，而無蒐集他
    人帳戶之必要，苟見他人不自行申請開立帳戶而蒐集不特定
    人之帳戶使用，衡情應可知悉被蒐集之帳戶係被利用為與財
    產有關之犯罪工具。又近年來，利用人頭帳戶作為出入帳戶
    ，而向不特定民眾詐取金錢之犯罪案件層出不窮，且經媒體
    廣為披載，被告係成年之已婚男子，且平日在西螺果菜市場
    送菜而具有工作經驗，業據其供述在卷，對此自應知之甚詳
    ，竟仍將上開帳戶之存摺、提款卡、印章、密碼等物，提供
    予不詳詐騙集團使用，雖無證據證明被告知悉渠等將用以作
    何犯罪用途，然被告對於渠等可能利用其所提供之帳戶，用
    於詐欺取財犯罪之使用，顯屬可以預見其發生，且並不違背
    其本意，足見被告應有幫助該詐騙集團利用該帳戶作為詐欺
    取財不法使用之不確定故意存在，要屬無疑。本案事證已臻
    明確，被告犯行堪以認定。
三、按刑法上之幫助犯，係對於犯罪與正犯有共同之認識，而以
    幫助之意思，對於正犯資以助力，而未參與實施犯罪之行為
    者而言，是以，如未參與實施犯罪構成要件之行為，且係出
    於幫助之意思提供助力，即屬幫助犯，而非共同正犯。核被
    告提供上開帳戶之存摺、提款卡、印章及密碼予不詳詐騙集
    團使用，對於該集團向被害人遂行詐欺取財犯行資以助力，
    被告所為係犯刑法第339 條第1 項詐欺取財罪之幫助犯，應
    依刑法第30條第2 項之規定，按正犯之刑減輕其刑。
四、原審以被告犯罪事證明確，予以論罪科刑，固非無見，惟查
    ：(1)被告係在95年12月28日更換印鑑及密碼後，96年1 月4
    日被害人匯款前之某日，將上開帳戶之存摺、印章、晶片卡
    及密碼等物提供予詐騙集團使用，已如前述，原審誤認被告
    係於95年12月28日前數日或當日將上開帳戶之存摺、印章、
    提款卡及密碼提供予他人，事後發覺不妥，方於95年12月28
    日辦理印鑑遺失及密碼更換乙節，自有未洽；(2)被告犯罪後
    ，中華民國九十六年罪犯減刑條例業於96年7 月4 日公布，
    同年月16日施行，被告犯罪時間在96年4 月24日之前，且無
    該條例所規定不予減刑之除外情事，自應依該條例予以減刑
    ，原審未及審酌上情，亦有未洽。被告上訴意旨仍以前詞否
    認犯罪，及檢察官以原審量刑過輕為由提起上訴，雖均無理
    由，惟原判決既有上開違誤，自應由本院予以撤銷改判。
五、爰審酌被告提供帳戶予犯罪集團作為實施恐嚇取財犯行之匯
    款帳戶，紊亂社會正常交易秩序，並使不法之徒藉此輕易取
    得犯罪贓款，檢警難以追查緝捕，犯後猶飾詞卸責，且未賠
    償被害人所受損失，難認已有悔意，及其成年後尚無前科紀
    錄，有臺灣高等法院被告前案紀錄表1 份在卷可按等一切情
    狀，量處如主文所示之宣告刑，並依中華民國九十六年罪犯
    減刑條例第2 條第1 項第3 款規定，於裁判時依法減其宣告
    刑2 分之1 為如主文所示，及均諭知易科罰金之折算標準。
據上論斷，應依刑事訴訟法第455 條之1 第1 項、第3 項、第36
9 條第1 項前段、第364 條、第299 條第1 項前段，刑法30條第
1 項前段、第2 項、第339 條第1 項、第41條第1 項，刑法施行
法第1 條之1 第1 項、第2 項前段，中華民國九十六年罪犯減刑
條例第2 條第1 項第3 款、第7 條，判決如主文。
本案經檢察官李明哲到庭執行職務
中　　華　　民　　國　　96　　年　　7 　　月　　31　　日
                  刑事第一庭    審判長法  官  紀文勝
                                      法  官  楊昱辰
                                      法  官  王雅苑
以上正本證明與原本無異。
本判決不得上訴。
                                      書記官  譚系媛
中　　華　　民　　國　　96　　年　　7 　　月　　31　　日
附錄本案論罪科刑法條：
中華民國刑法第339 條第1 項
意圖為自己或第三人不法之所有，以詐術使人將本人或第三人之
物交付者，處5 年以下有期徒刑、拘役或科或併科1 千元以下罰
金。
